【裁判字號】    94,重國,10
【裁判日期】    950414
【裁判案由】    國家賠償
【裁判全文】
臺灣臺北地方法院民事判決              94年度重國字第10號
原      告  丁○○
訴訟代理人  周建才律師
            陳建勳律師
被      告  台北市大安地政事務所
法定代理人  戊○○
訴訟代理人  王惠光律師
當事人間請求國家賠償事件，經本院於中華民國九十五年三月十
四日言詞辯論終結，判決如下：
    主      文
原告之訴及其假執行之聲請均駁回。
訴訟費用由原告負擔。
    事實及理由
甲、程序方面：
    按「當事人喪失訴訟能力或法定代理人死亡或其代理權消滅
    者，訴訟程序在有法定代理人或取得訴訟能力之本人，承受
    其訴訟以前當然停止。」，又「第一百六十八條至第一百七
    十二條及前條所定之承受訴訟人，於得為承受時，應即為承
    受之聲明。」，「聲明承受訴訟，應提出書狀於受訴法院，
    由法院送達於他造。」，民事訴訟法第一百七十條、第一百
    七十五條第一項、第一百七十六條分別定有明文。經查，被
    告法定代理人原為郭坤樹，嗣於訴訟進行中變更為戊○○，
    新法定代理人戊○○遂於民國94年9 月13日提出書狀聲明承
    受訴訟，此有台北市政府94年8 月22日令附卷足佐（見本院
    卷一第223 、225 頁），於法尚無不合，應予准許。
乙、得心證之理由：
一、原告主張：
  (一)如附表所示之房屋及土地（下稱系爭不動產）為原告所有，
    原告在92年4 月間委託訴外人楊明煌代書辦理系爭不動產買
    賣之接洽、簽約相關事務，為此，原告乃於92年5 月2 日先
    至台北市大安區戶政事務所申請印鑑證明，並至楊明煌代書
    事務所與自稱「丙○○」、「王銘章」之買主簽約。詎料，
    訴外人丙○○竟利用原告長年旅居國外情形，偽刻原告之印
    鑑，冒用原告名義填具系爭不動產所有權狀遺失之切結書二
    紙，於92年5 月9 日持向被告申請補發所有權狀，更在取得
    補發之系爭不動產所有權狀後，隨即於92年6 月12日持偽刻
    之原告名義印章及原告真正之印鑑證明等文件，以詐術冒用
    原告名義及偽造買賣所有權移轉契約書，委託訴外人乙○○
    代理辦理系爭不動產所有權移轉登記之申請，將系爭不動產
    所有權移轉登記為丙○○所有，嗣後於92年6 月25日將系爭
    不動產所有權移轉登記與善意之訴外人郭承志、楊崇禎，並
    於92年7 月4 日辦妥移轉登記，原告因此喪失系爭不動產所
    有權，受有相當於市場交易價格新台幣（下同）29,660,000
    元之損害。
  (二)土地法第六十八條並不以公務員有故意或過失之作為為要件
    ，但被告之承辦人員在辦理系爭不動產92年5 月9 日所有權
    狀補發登記及之後所有權移轉登記程序時，並未盡善良管理
    人之注意義務，本於專業知識及技術發覺申請相關文件係偽
    造不實、印文為虛偽之情形；亦未依內政部「加強防範偽造
    土地登記證明文件注意事項」第三點、第七點第一項之相關
    規定，確實核對送件人丙○○身分，並查核申請時所檢附權
    利書狀、印鑑證明、身分證明等有關文件，以發現上述文件
    有所疑義；更未依規定將原權利書狀作廢之公告對原告合法
    送達；又丙○○先於92年5 月9 日以原告之受託人身份申請
    權狀補發登記後，隨即於同年6 月12日以權利人身份向被告
    申請辦理所有權移轉登記，顯與民法第一百零六條規定禁止
    自己代理原則有違。被告未能善盡注意義務查得上述缺失，
    即准予補發所有權狀及辦理所有權移轉登記，為有過失，應
    依土地法第六十八條第一項前段規定對原告負損害賠償責任
    ，經原告於93年5 月14日以書面向賠償義務機關即被告提出
    賠償之請求，被告未予同意。
  (三)為此本於土地法第六十八條第一項前段規定，就被告虛偽登
    記致原告受有損害一事，起訴請求被告負損害賠償責任，並
    聲明：
  1.被告應給付原告29,660,000元，及自93年5 月15日起至清償
    日止，按年息5 ﹪計算之利息。
  2.願供擔保以代釋明，請准宣告假執行。
二、被告則抗辯：
  (一)登記虛偽係指地政人員明知或可得而知登記原因文件為不實
    仍為登記者而言，如地政機關之登記錯誤、遺漏或虛偽，係
    因第三人之詐術行為所致者，則不在土地法第六十八條第一
    項前段適用範圍。縱如原告所稱本件係因不法之第三人丙○○偽造文書，持不實文件向被告申請補發所有權狀、辦理所
    有權移轉登記，而使被告將此不實事項予以登載於執掌之土
    地登記簿內，致原告受有系爭不動產所有權喪失之損害，亦
    非被告明知或可得而知該登記原因文件為不實仍為虛偽登記
    ，自不該當於土地法第六十八條第一項前段之要件。
  (二)被告收件人員在92年5 月9 日收件當時，確已核對送件人丙○○本人與所持身分證件相符，方蓋用「核對無誤」戳章。
    該所有權狀補發登記申請案所附文件、原告身分證影本及印
    鑑證明俱屬真正，各申請書表上所蓋用原告印文，均經被告
    仔細與印鑑證明核對後發現並無不符，若有何不符之處亦非
    一般肉眼所能識別，且被告亦曾向台北市大安區戶政事務所
    傳真查證該印鑑證明確係原告親至該所申請無誤，並調閱84
    年5 月30日原告抵押權設定申請案卷，比對原告身分資料，
    且該案各書表所蓋之印章及提出之印鑑證明均與前開補發所
    有權狀所附者相符，另被告有依內政部訂頒「加強防範偽造
    土地登記證明文件注意事項」第六點要求，將原所有權狀廢
    止並補發之公告向原告戶籍住所以雙掛號方式寄送以通知原
    告，由大樓管理委員會代收，經30日公告期滿無人異議方登
    記補發所有權狀，故無過失。
  (三)至於92年6 月12日之後系爭不動產所有權移轉登記申請，係
    由乙○○擔任代理人，乙○○已在土地登記申請書委任關係
    人切結認章無誤，因此原告、丙○○身份真偽應由乙○○確
    認，若發生原告所陳冒名情事，則屬原告與丙○○、乙○○
    間內部關係，與被告無涉。至於在系爭不動產所有權移轉登
    記部分，丙○○並未代理原告，而係以自己名義與原告辦理
    所有權移轉登記，故非自己代理之情形。系爭不動產權狀補
    發登記、所有權移轉登記係在不同時間、由不同承辦人員承
    辦，各該人員當僅就各自承辦部分進行審核。
  (四)另依土地法第六十八條第一項但書，系爭不動產所有權遭丙○○移轉，係可歸責於原告之事由所生，被告無須負賠償之
    責。況且，原告已與楊明煌達成和解，就其所受損害獲得賠
    償8,000,000 元，原告再向被告請求全額賠償，顯係重複受
    償。
  (五)又原告於委託楊明煌代書辦理系爭不動產買賣契約時，並未
    在印鑑證明上面註記該印鑑證明之用途僅限於移轉不動產所
    有權，且楊明煌代書亦未完整向原告建議如何避免印鑑交付
    之風險，依民法第二百二十四條、第二百十七條規定，原告
    為與有過失，其過失比例為80﹪、90﹪左右，被告得減輕賠
    償金額。
  (六)並聲明：原告之訴及假執行之聲請均駁回，如受不利判決願
    供擔保，請准宣告免為假執行。
三、兩造不爭執之事實（詳見本院95年2 月17日言詞辯論筆錄，
    卷二第57頁）：
  (一)原告在92年4 月間有委託楊明煌代書辦理系爭不動產買賣之
    接洽、簽約事務。原告曾於92年5 月2 日先至台北市大安區
    戶政事務所申請印鑑證明，並至楊明煌代書事務所與自稱為
    「丙○○」、「王銘章」之買主簽約。原告92年5 月2 日戶
    印證字第0076574 號印鑑證明為真正（見本院卷一第33頁）
    。
  (二)原告在92年5 月至7 月間臺灣地區住所設於台北市○○路○
    段265 巷54號2 樓。
  (三)系爭不動產市值為29,660,000元。
  (四)系爭不動產在92年7 月4 日已經辦妥所有權移轉登記給善意
    第三人郭承志、楊崇禎，原告已喪失系爭不動產之所有權。
四、原告主張被告在辦理系爭不動產所有權狀補發登記、所有權
    移轉登記時，未盡善良管理人之注意義務，致原告因虛偽登
    記而受有系爭不動產所有權喪失之損害，其自得依土地法第
    六十八條第一項前段規定，請求被告負損害賠償責任等語。
    但為被告所否認，並以前開情詞置辯。是以，本件經兩造於
    本院95年2 月17日、95年3 月14日言詞辯論期日整理後（見
    本院卷二第58、68頁），兩造爭執之重點在於：
  (一)原告所有之系爭不動產，遭第三人實行詐術辦理移轉登記手
    續，是否屬於土地法第六十八條第一項前段所謂之虛偽登記
    態樣？
  (二)如果是屬於本條規定之虛偽登記態樣時，是否以被告於辦理
    所有權狀補發登記、所有權移轉登記時，有可歸責事由為前
    提？如果以可歸責於被告為前提，被告有無善盡善良管理人
    之注意義務：
  1.被告在受理92年5 月9 日所有權狀補發登記申請時，有無依
    90年8 月16日內政部「加強防範偽造土地登記證明文件注意
    事項」第三點、第七點第一項、第十點之規定，(1)確實核對
    送件人丙○○身分，並(2)將原權利書狀作廢之公告對原告合
    法送達，(3)向台北市大安區戶政事務所查證原告印鑑申請書
    ，核對該次書狀補發登記申請檢附之切結書上原告簽名是否
    真正？
  2.被告在受理書狀補發登記申請、所有權移轉登記申請時，有
    無確實核對登記申請書上原告印文與印鑑證明中之印文是否
    相符？
  3.丙○○於92年5 月9 日以原告受託人身分申請權狀補發後，
    又於92年6 月12日以權利人身分向被告提出所有權移轉登記
    申請，有無違反民法第一百零六條自己代理禁止原則？再者
    ，被告有無核對原證四切結書及原證五、六土地登記申請書
    手寫部分筆跡相符之義務？若有，被告是否已盡核對之注意
    義務？
  (三)原告未在印鑑證明上面註記該印鑑證明之用途僅限於移轉所
    有權，另原告所委任之代書楊明煌未完整地向原告建議如何
    避免印鑑交付產生之風險，是否與有過失？原告與有過失比
    例為多少？
五、現就兩造爭執之重點分述如下：
  (一)原告所有之系爭不動產，遭第三人實行詐術辦理移轉登記手
    續，是否屬於土地法第六十八條第一項前段所謂之虛偽登記
    態樣？
  1.被告雖以二(一)所載情詞抗辯，但原告則主張：本條規定在保
    護不動產真正權利人之權利，在虛偽登記而受損害之情形，
    應指真正權利人之權利，因虛偽登記受損害者而言，包括他
    人偽造土地所有權人之證件，辦理所有權移轉登記為己有，
    善意第三人信賴該虛偽登記而取得不動產權利在內等語。
  2.按「因登記錯誤遺漏或虛偽致受損害者，由該地政機關負損
    害賠償責任。但該地政機關證明其原因應歸責於受害人時，
    不在此限。」，土地法第六十八條第一項定有明文。是土地
    法第六十八條第一項損害賠償責任之成立，必須符合下列要
    件：即(1)須因登記錯誤、遺漏或虛偽；(2)須有損害之發生；
    (3)損害發生須不可歸責於受害人；(4)損害之發生與登記錯誤
    、遺漏、虛偽間須有相當因果關係。又本條既然係規範地政
    機關之損害賠償責任，則所謂登記虛偽，應係指地政人員明
    知或可得而知登記原因文件為不實仍為登記者而言（最高法
    院83年度台上字第1904號、91年度台上字第1172號判決意旨
    參照），是若地政人員明知為不實之登記文件仍予登記，或
    因過失而不知為不實之登記文件仍為登記者，即具有可歸責
    事由之情形，而應負損害賠償責任。
  3.至於第三人之詐術行為導致地政機關虛偽登記之結果，最高
    法院83台上第1904號判決認為不在本條適用之列，然而，綜
    觀該判決全文，其論斷重點在於倘若該虛偽登記係肇因於第
    三人之詐術行為，持偽造文件向地政機關辦理登記，若地政
    機關在受理過程中依其專業知識查證後，仍未能發現該瑕疵
    ，自難認地政機關有何故意或過失可言，此時地政機關自不
    負本條損害賠償責任等情（見本院卷一第182 頁），可知，
    最高法院立場係認為不能徒以事後發現地政人員據以登記之
    申請文件為不實，率予認為符合上開規定所謂之登記虛偽。
  4.再參照最高法院76年度台上字第2168號判決要旨所述：「土
    地法第六十八條第一項規定，…係為保護不動產真正權利人
    之權利而設，故於虛偽登記受損害之情形，應係指真正權利
    人之權利，因虛偽登記而受損害者言，例如他人偽造土地所
    有人之證件辦理所有權移轉為己有，第三人信賴該虛偽登記
    而取得土地權利，致原所有人之所有權喪失或受有其他損害
    者是也。」等語，可知，被告承辦人員就系爭不動產受理所
    有權狀補發、所有權移轉登記之事項，仍應參照地政機關之
    相關作業規定及注意事項規定後認定其所應盡之注意義務，
    縱使係屬因第三人實行詐術所致，倘若被告承辦人員有未本
    於其專業知識及技術盡職務上注意義務之情事發生，仍足認
    為屬於本法第六十八條第一項前段所謂之虛偽登記範疇。故
    被告抗辯原告所有之系爭不動產係遭第三人丙○○實行詐術
    ，申請辦理所有權狀補發及所有權移轉登記手續，非屬土地
    法第六十八條第一項前段所謂之虛偽登記態樣，自非可採。
  (二)如果是屬於本條規定之虛偽登記態樣時，是否以被告於辦理
    所有權狀補發登記、所有權移轉登記時，有可歸責事由為前
    提？如果以可歸責於被告為前提，被告有無善盡善良管理人
    之注意義務：
  1.首先，原告雖主張土地法第六十八條第一項規定，地政機關
    應負無過失責任等語。惟按，本條無非係就職司土地登記事
    務之公務員因過失不法侵害人民權利，而由該公務員所屬地
    政機關負損害賠償責任之規定（國家賠償法第二條第二項、
    第九條第一項規定參照），核係國家賠償法之特別規定。本
    條第一項但書固然規定若損害之發生可歸責於受害人，地政
    機關即無需負賠償之責，此乃因在此情形，若係因受害人自
    己行為之故意或過失所致損害發生，顯見造成損害之責任者
    為受害人自己，而非地政機關，地政機關當不必負損害賠償
    責任，尚非得以此但書規定，即推論本條規定係採無過失責
    任之立法。而本條係為保障真正權利人之權益而設，於第三
    人因信賴錯誤、遺漏或虛偽之登記而取得新登記受土地法之
    保障時，真正權利人就其所受損害，得請求地政機關賠償，
    已如前述，是以，仍須以地政機關，於其所屬登記人員執行
    登記職務，因登記錯誤、遺漏或虛偽有故意或過失而致人民
    權益受損害時，方成立損害賠償責任，惟並不僅以故意為限
    （最高法院73年度台上字第4520號判決參照）。準此，原告
    主張本條規定為無過失責任乙節，尚不足採。
  2.其次，即應審究被告是否有未盡善良管理人注意義務之處：
  (1)按地政機關在辦理不動產登記事項時，就不動產權利之得喪
    變更，雖無實質審查之權，惟因不動產登記關係人民權益甚
    鉅，且由於我國就不動產物權之得喪變更，係採登記主義，
    故地政機關辦理土地登記業務之人員為不動產登記時，自應
    本於其專業知識及技術，盡其職務上相當之注意義務，據以
    審查不動產登記申請之文件是否真實，而為准否登記之處分
    。非謂一經申請以提出形式上之申請文件，無論實在與否，
    地政機關皆須准予辦理，或因申請人提出之文件部分真實，
    而得將其應盡職務上相當之注意義務，降低為一般人之注意
    義務，從而，辦理土地登記業務之人員，應盡善良管理人之
    注意義務無疑。
  (2)原告雖主張被被告承辦人員受理系爭不動產所有權狀補發登
    記、所有權移轉登記，有過失而登記虛偽之情事，但查：
  依90年8 月16日內政部修正發布之「加強防範偽造土地登記
    證明文件注意事項」（下簡稱注意事項）第三點規定：「登
    記機關接收登記案件時，應確實核對送件人身分，並查核所
    附權利書狀、印鑑證明、身分證明及稅捐繳（免）納證明等
    有關文件，發現上述文件有疑義時，應調閱原案比對或與原
    文件核發機關聯繫，請其協助審認文件之真偽。」，經查，
    被告收件人員甲○○在丙○○於92年5 月9 日代理原告申請
    所有權狀補發時，已確切審核自稱原告代理人之丙○○身分
    證明文件，此觀諸卷附之土地登記申請書上蓋有「經核對身
    份證無誤」一節，即可得知（見本卷一第19頁），並經證人
    甲○○於本院95年2 月17日言詞辯論期日具結證稱：「…代
    理人來申請時我們會請代理人出示身分證正本，核對無誤後
    我們會在申請書（卷一第19頁）上蓋長方形的章，載明經核
    對身分證無誤，其他的我們會核算登記規費，繳完規費後則
    把案件交給審查人員處理」、「（原告訴訟代理人問：你如
    何核對身分證正本？）對照身分證上的照片與在場的代理人
    是否為同一人，再核對申請書上代理人那一欄所記載的代理
    人身分資料與身分證是否相符。」等語綦詳（見本院卷二第
    56頁），堪認被告承辦人員業已確實核對送件人丙○○身分
    無訛，原告主張被告有違反此項義務，尚無足取。
  再查，系爭不動產權狀補發、所有權移轉登記申請時，所檢
    附之印鑑證明、原告身分證明等有關文件為真正，為原告所
    不爭執，故尚難認為有注意事項第三點所指「文件有疑義」
    之情狀存在。
  次依92年7 月29日修正前即本件補發權狀申請時之土地登記
    規則第一百五十五條規定：「申請土地所有權狀或他項權利
    證明書補給時，應由登記名義人敘明其滅失之原因，檢附切
    結書或其他有關證明文件，經登記機關公告三十日，並通知
    登記名義人，公告期滿無人提出異議後，登記補給之。前項
    登記係委託他人申請者，應檢附登記名義人之印鑑證明。」
    ，可知，在92年5 月9 日申請補發權狀時得委託他人申請，
    非必由本人親自到場申請，而委託他人申請時應檢附登記名
    義人印鑑證明。首先，丙○○以原告代理人名義申請補發權
    狀時，業已持真正之原告名義印鑑證明原本、身分證影本向
    被告提出申請，此為原告所不爭執者，更有該次補發申請案
    卷可證（見本院卷一第94、95頁）。再者，注意事項第七點
    第一項規定：「權利書狀補發登記之通知依行政程序法送達
    規定辦理之。但其應受送達人以登記名義人本人，或其法定
    代理人、代表人、管理人或指定之代收人為限。」，經查，
    被告於受理92年5 月9 日所有權狀補發申請時．業已依前開
    規定檢送權狀滅失申請補給公告，向原告即系爭不動產登記
    名義人之臺灣地區住所「台北市○○路○段265 巷54號2 樓
    」為送達，有被告92年5 月12日函及送達回執在卷可稽（見
    本院卷一第96、97頁）。雖該次公告函文之送達係由該地址
    管理委員代原告收受者（見卷一第96頁送達回執記載），但
    查，目前一般公寓大廈為謀全體住戶之方便，多設有管理處
    或管理委員會，以統一處理廈內各種事務，並僱用管理員負
    責大廈之安全事宜及代收文件等工作，該管理員之性質，即
    與行政程序法第七十三條第一項所規定之受雇人相當，大廈
    管理員收受應送達於住戶之訴訟文書，即生合法送達之效力
    。又原告對於其在92年5 月至7 月間臺灣地區住所設於上址
    一節，並不爭執，已於三載明，故前開公告函文已對原告發
    生合法送達之效力，更不因該大廈管理員未交付原告而異其
    效果，是以，被告前開公告送達業合於行政程序法第七十三
    條第一項規定之補充送達程序，足堪認定，原告指稱被告應
    向其本人送達，縱其住所之管理人已代收公告，亦非合法等
    語，洵屬無據。
  至於注意事項第十點規定：「直轄市、縣（市）地政機關應
    加強與戶政、稅捐機關、登記名義人或土地登記專業代理人
    等進行防偽作業之聯繫、交流，登記機關應加強民眾防偽方
    法之宣導。」，僅係要求地政機關加強對民眾防偽方法之宣
    導、進行與他機關防偽作業之聯繫交流，尚非屬於對土地登
    記過程中之作業流程規範，原告以此主張被告應向台北市大
    安區戶政事務所查證原告印鑑申請書，與92年5 月9 日權狀
    補發登記申請時檢附之切結書上原告簽名是否真正乙節，難
    謂有據。
  而依土地登記規則第三十六條規定：「登記申請書應由申請
    人簽名或蓋章。由代理人申請者，代理人並應於登記申請書
    或委託書內簽名或蓋章；有複代理人者，亦同。」，輔以注
    意事項第四點對於登記名義人或當事人未到場情形下，需檢
    附印鑑證明，及前開注意事項第三點規定要求，關於被告有
    無善盡核對登記申請書上申請人印文是否真正一事：
  Ａ、卷查，被告在受理92年5 月9 日補發權狀登記申請後，已
      向印鑑證明發給之台北市大安區戶政事務所傳真查證，得
      悉該次申請檢附之印鑑證明確係由原告親自申請無誤，有
      台北市○○○路新都免書證免謄本專案戶籍資料申請書足
      佐（見本院卷一第157 頁），而該份印鑑證明確實乃原告
      親自申請且真正，亦為原告所自陳者。
  Ｂ、其次，被告同時有再調閱84年5 月30日原告前次抵押權設
      定登記案卷，以此方式比對原告身分資料、各書表所蓋之
      印鑑章及印鑑證明等相關資料，則有土地登記申請書、抵
      押權設定契約書、印鑑證明、戶口名簿在卷可證（見本院
      卷一第159 至166 頁）。是以，被告已經依注意事項第三
      點程序，調閱原案比對，且與印鑑證明核發機關聯繫，以
      資審認土地登記申請相關文件之真偽。
  雖92年5 月9 日補發權狀土地登記申請書、92年6 月12日所
    有權移轉登記之土地登記申請書上蓋用之原告名義印文，在
    與印鑑證明上之原告印文比對後，土地登記申請書上「丁○○印」之「印」字與原告當庭提出之印章印文上方「印」字
    比對後無法完全吻合，無法吻合之處在於該「印」字左上方
    筆畫，此情經本院在95年3 月14日言詞辯論期日，就原告印
    章蓋用之印文與卷附印鑑證明、土地登記申請書原本三部分
    ，勘驗綦詳，製有筆錄可按（見本院卷二第69頁，筆錄將92
    年6月12日誤載為92年6月13日），為兩造所不爭執。
  Ａ、經查，被告登記業務承辦人員並未曾受過印文、筆跡比對
      訓練，關於印文比對均係經由同事間經驗交換得來乙節，
      為證人甲○○所證述者（見本院卷二第56頁），原告對此
      並未予否認。再如原告所述：以現今電腦刻印技術發展，
      只要投射一枚印文於電腦中，要仿刻出幾可亂真之印章，
      非常容易，換言之，以電腦刻印技術偽刻肉眼無法分辨差
      異之印鑑章並非難事等語（見本院卷一第260 頁），則以
      被告人員所具備之印文比對技能，得否分辨出土地登記申
      請書上「丁○○印」之「印」字左上方有些微無法吻合之
      處，即有疑義。
  Ｂ、本院上開勘驗印文係採取折角比對方式，將待核對之印文
      以非對角線往外摺疊，與原告提出之印章蓋用印文核對，
      利用待核對印文摺對角重疊於原存印鑑印文相同處與原存
      印鑑相對應之筆畫及外框是否連貫方式比對。以此方式核
      對印文是否相符，固有相當之正確性，然查，同一印章每
      因用印之人在印台上沾染印泥之方式及力度不同、或印章
      本身是否殘留硬化之印泥雜質，或印台上是否有雜質，蓋
      用之文書紙質之細緻或粗糙，均影響印章上印泥之均勻度
      ，或因此造成有些筆畫未沾染印泥，於蓋印時未能蓋出該
      筆畫等無法明確辨識之情事，此由被告當庭將原告提出之
      印章墊放在字典、軟質皮箱、紙張上蓋用後，以相同折角
      方式與原告92年5 月2 日印鑑證明原本（見本院卷一第33
      頁）比對後：「一與墊字典印文比對後，墊字典蓋用的印
      文比印鑑證明上的印文文字纖細一點。二與墊在皮箱上蓋
      用之印文比對後，外框沒有辦法吻合。三與墊在紙上蓋用
      的印文比對後，印文無法完全比對吻合。」，得以推知，
      上情亦經本院在同一言詞辯論期日勘驗綦詳（見本院卷二
      第69-1頁）。
  Ｃ、承前本院勘驗92年5 月9 日補發權狀土地登記申請書、92
      年6 月12日所有權移轉登記之土地登記申請書上蓋用之原
      告名義印文，與印鑑證明上之原告印文比對之結果，該等
      印文經折角比對，其印文外框、字形大小並無不同，以肉
      眼觀察並無法分辨其真偽，且被告地政事務所目前並無如
      法務部調查局有精密儀器可供放大比對，茲既本院當庭將
      原告所有真正之印鑑蓋於筆錄上核閱，該等印文間，無論
      在字形、粗細、大小及轉彎處均甚相似，僅有「印」字左
      上方無法完全吻合，無法吻合之原因或有可能係本院蓋印
      方式與上述土地登記申請書上印文蓋用方式、力道有別，
      亦有可能係出於蓋印時所墊用之工具不同所致，僅憑肉眼
      實難辨識其間有何明顯差異，被告地政事務所既無精密之
      儀器可資鑑定比對，揆諸前開Ａ之說明，自不可對被告為
      高度核對、審查印文注意義務之要求。準此，原告聲請將
      補發權狀、所有權移轉登記原本囑託法務部調查局為印文
      鑑定，自無調查之必要。
  被告在辦理補發所有權狀受理過程中，業依注意事項第七點
    規定對原告住所送達公告，原告已有機會得悉系爭不動產權
    狀補發申請一事，雖原告當時並不在國內，但僅係短期間出
    國，依原告其後於92年7 月29日入境，可知原告並未有變更
    或廢止前載信義路一址住所之意思，有內政部警政署入出境
    管理局入出國日期證明書在卷可稽（見本院卷二第38頁）。
    另被告亦已向印鑑證明發給機關查證印鑑證明真偽、調閱原
    告前次所為抵押權設定登記案卷加以核對，顯已依法踐行所
    應遵循之程序。至於印文固有小部分差異，但導致此差異原
    因甚多，輔以被告承辦人員所具備之核對能力非高、更乏精
    密儀器可供審核，尚難認被告負有高度核對印文之注意義務
    。綜此，被告抗辯其承辦人員於職務上已盡其善良管理人之
    注意義務，即堪予採信。
  3.至於原告另主張丙○○先於92年5 月9 日以原告之受託人身
    份申請權狀補發登記後，隨即於同年6 月12日以權利人身份
    向被告申請辦理所有權移轉登記，顯與民法第一百零六條規
    定禁止自己代理原則有違部分：
    依民法第一百零六條規定：「代理人非經本人許諾，不得為
    本人與自己之法律行為，亦不得既為第三人之代理人，而為
    本人與第三人之法律行為。」，自己代理，指代理人代本人
    與自己為法律行為，惟補發權狀僅係登記名義人單方面向被
    告提出之申請，丙○○以原告代理人名義為原告提出申請，
    非屬於代理原告與自己為法律行為之情形。至於92年6 月12
    日丙○○並未代理原告，而係以自己名義與原告辦理所有權
    移轉登記，並另行委任乙○○代理其二人，故與自己代理之
    情形有別（見本院卷一第23頁土地登記申請書）。原告此部
    分所述，自無足採。
  4.原告固然主張被告未盡核對補發權狀申請時檢附之切結書及
    系爭不動產所有權移轉時土地登記申請書手寫部分筆跡相符
    之義務等情，但遍觀注意事項及土地登記規則之規定，並未
    有被告應核對登記申請書相關文件筆跡之義務，況參諸現今
    社會普遍使用電腦打字之情形，在未用手寫製作登記申請書
    情形下，地政機關又如何核對筆跡，亦足見原告主張被告負
    有核對相關文件筆跡義務乙節，尚無足取。
  5.綜前所述，被告承辦人員就系爭不動產之所有權狀補發登記
    、所有權移轉登記受理程序，顯已盡善良管理人之注意義務
    ，原告主張被告應依土地法第六十八條第一項負損害賠償責
    任，自無理由。
六、從而，原告本於土地法第六十八條第一項前段規定，就被告
    虛偽登記致原告受有損害一事，請求被告給付29,660,000元
    ，及自93年5 月15日起至清償日止，按年息5 ﹪計算之利息
    ，為無理由，應予駁回。其訴既經駁回，則假執行之聲請亦
    失所附麗，應併予駁回。
七、本件為判決之基礎已臻明確，兩造其餘之陳述及所提其他證
    據，暨被告所為與有過失抗辯之爭點，經本院斟酌後，認為
    均於判決之結果無影響，亦與本案之爭點無涉，自無庸逐一
    論述，併此敘明。
丙、結論：原告之訴為無理由，並依民事訴訟法第七十八條，判
    決如主文。
中    華    民    國    95    年    4     月    14    日
                  民事第三庭  法  官  賴錦華
正本係照原本作成
如對本判決上訴，須於判決送達後廿日內向本院提出上訴狀
中    華    民    國    95    年    4     月    14    日
                              書記官  林桂玉
附表：
┌─┬──────┬──────┬─────┬─────┬─────────────┬───────────┬─────┐
│土│（坐  落）  │            │(地    號)│(地    目)│      (面        積)      │      (權利範圍)      │(備    考)│
│  │            │ 仁愛段     │          │          │                          │                      │          │
│  │            │            │          │          │                          │                      │          │
│  │            │            │          │          │                          │ 應有部分萬分之663    │          │
│  │            │            │   69     │        建│        584平方公尺       │ 應有部分萬分之607    │          │
│  │臺北市      │            │          │          │                          │                      │          │
│  │            │三小段      │          │          │                          │                      │          │
│地│大安區      │            │          │          │                          │                      │          │
├─┼──────┼──────┼─────┼─────┼────────┬────┴┬──────────┼─────┤
│建│（建  號）  │（門牌號碼）│(基地坐落)│(建築式樣)│  (平房或樓房)  │(主要建材)│    (建物面積單)    │(權利範圍)│
│  │            │            │          │          │  平房          │          │    (位平方公尺)    │          │
│  │            │            │          │          │                │          │                    │          │
│  │   2334     │台北市大安區│          │          │                │鋼筋混凝土│                    │          │
│  │            │信義路四段  │          │          │                │造        │                    │          │
│  │            │265巷54號2樓│          │          │                │          │  2層 169.13平方公尺│          │
│  │            │            │同段069地 │          │     7層樓房    │          │  陽台 28.09平方公尺│          │
│  │            │            │號土地    │          │                │          │  合計197.22平方公尺│  全  部  │
│  │            │            │          │          │                │          │                    │          │
│  ├──────┼──────┼─────┼─────┼────────┼─────┼──────────┼─────┤
│  │            │            │          │          │                │          │                    │          │
│物│            │            │          │          │                │          │                    │          │
│  │   2335     │台北市大安區│          │          │     7層樓房    │鋼筋混凝土│  2層 159.73平方公尺│          │
│  │            │信義路四段  │同段069地 │          │                │造        │  陽台 20.69平方公尺│  全部    │
│  │            │265巷56號2樓│號土地    │          │                │          │  合計180.42平方公尺│          │
│  │            │            │          │          │                │          │                    │          │
└─┴──────┴──────┴─────┴─────┴────────┴─────┴──────────┴─────┘


司法院資訊處製作；財團法人民間司法改革基金會備份。
